【裁判字號】    95,家上易,11
【裁判日期】    951107
【裁判案由】    分割遺產
【裁判全文】
臺灣高等法院臺中分院民事判決        95年度家上易字第11號
上 訴 人  甲  ○
兼上人訴
訟代理人  丁○○
兼上訴人  乙○○
上 訴 人  戊○○
被上訴人  丙○○
上列當事人間分割遺產事件，上訴人對於中華民國95年7月20日
臺灣彰化地方法院第一審判決（93年度家訴字第41號），提起上
訴，本院於95年10月24日言詞辯論終結，茲判決如下：
        主      文
上訴駁回。
第二審訴訟費用由上訴人負擔。
        事實及理由
壹、程序方面：
  一、本件分割遺產之訴，其為訴訟標的之法律關係，對於共同
      訴訟之各人必須合一確定，上訴人丁○○一人提起之上訴
      ，其效力依民事訴訟法第56條第1項規定，及於其餘同造共
      同訴訟人，爰併列之為上訴人。
  二、上訴人乙○○、戊○○二人均未於言詞辯論期日到場，核
      無民事訴訟法第386條所列各款情形，依被上訴人之聲請
      ，由其一造辯論而為判決。
貳、實體方面：
  一、被上訴人主張：坐落於彰化縣社頭鄉○○段新厝子小段
      107地號土地，係兩造之母劉賴之遺產，尚未辦理分割，
      兩造每人應繼分各為1/5；另坐落同小段107-1地號土地，
      上訴人丁○○、甲○及伊應有部分各3/6、1/6、1/6，兩
      造之母劉賴應有部分為1/6（折算後兩造每人應繼分持分
      各為1/30）。上開土地就遺產部分已辦理公同共有繼承登
      記，惟兩造就其分割方法迄今無法達成協議，爰依民法第
      823條第1項、第1164條規定訴請按分割方案一之方式予以
      分割。蓋系爭107地號土地現況大部分為空地，107-1地號
      土地上有平房及前庭空地，該屋靠西位置（94年7月7日複
      丈成果圖之編號G、D、F部分）為伊居住使用，東方部分
      （同圖E部分）係上訴人丁○○所有，惟其並未居住使用
      ；又上訴人乙○○、戊○○已同意將應有部分移轉予伊，
      僅因本案未判決確定而無從辦理移轉登記，故盼將渠二人
      分得部分能毗鄰；又乙○○於及戊○○於107-1地號建地
      分得部分，雖與渠等於107地號農地分得部分不相連接，
      惟將來既均歸屬予伊，則不生無法通行之問題；另上訴人
      甲○已將其部分售予上訴人丁○○，故宜將上訴人甲○取
      得部分併予毗鄰為妥。而上訴人丁○○主張之分割方案二
      或方案三，若依其方案，乙○○、戊○○售予伊部分將區
      隔異地，不利伊合併使用，且其於107地號土地取得部分
      之面積，遠多於其持分比例。而伊主張之方案一已考量上
      訴人丁○○分得107-1地號土地之出入，且其之部分與上
      訴人甲○的部分合併後，出入更無問題，亦有利於使用；
      即可供上訴人丁○○通行之道路甚寬，對之無何不利，是
      綜上分析，上訴人丁○○主張之分割方案並非妥適，伊予
      反對，並請求依附圖方案之方法為裁判分割。
二、上訴人丁○○則主張：(一)伊同意分割。請先依附圖方案二方
    式分割；若不適合，請依附圖方案三方式分割，伊願就多分
    得之甲1部分面積，以每坪新台幣6000元計算，補償予上訴
    人乙○○。上訴人甲○部分是否移轉予伊，尚不得而知。(二)
    兩造主張之分割方案，就107-1地號建築用地之分割方法無
    異。而107地號農用土地，地目、價值、使用目的均不同於
    107-1地號土地，土地法第82條又規定：「凡編為某種使用
    地之土地，不得供其他用途之使用」，自應個別處理分別論
    斷。參照農地重劃條例調整畸零細碎之土地、使耕地方整以
    便於機械耕作及管理之意旨，就107地號農用土地之分割，
    自應以達成便利機械耕作及管理之效益為依歸，而方案一之
    甲、丙部分有過多曲折之分格，方案二則各分割線筆直，自
    以方案二較為可採。上訴人乙○○、戊○○雖已將持分售予
    被上訴人，惟，尚未辦理移轉登記，僅屬債權行為，依民法
    第758條，其讓與之效力即非確定。系爭二筆土地用途既各
    異，則上訴人戊○○於二筆土地分得位置有相當大之距離，
    即不能認為有利或不利於戊○○。又戊○○與乙○○分得位
    置是否毗鄰，亦無從加以考量等語。上訴人甲○於上訴後委
    任上訴人丁○○為其訴訟代理人，亦持相同之主張，上訴人
    乙○○、戊○○二人於原審主張：(一)伊等同意按照被上訴人
    主張之分割方案為分割。不同意上訴人丁○○之分割方案，
    其方案三之分割方案，其中甲1部分若分歸上訴人丁○○，
    顯然已超出其原先之應有部分，(二)因原法院93年度家訴字第
    44號判決，伊等二人、上訴人甲○無力清償，乃各將系爭土
    地之持分出賣予被上訴人、上訴人丁○○，僅尚未辦理移轉
    登記。故，不同意上訴人丁○○以每坪6000元之補償提案，
    否則，伊等即違約，將對被上訴人負賠償責任；且上訴人甲
    ○分得土地將來也等同於上訴人丁○○所有，上訴人丁○○
    分得之土地均得合併使用，因而系爭107-1地號土地仍有出
    入等語。
三、原審法院審理結果，認：(一)被上訴人主張坐落於彰化縣社頭
    鄉○○段新厝子小段107地號土地權利範圍全部，係兩造之
    母劉賴之遺產，尚未辦理分割，兩造每人應繼分各為1/5；
    另坐落同小段107-1地號土地上訴人丁○○應有部3/6、被上
    訴人及上訴人甲○各應有部分各1/6，兩造之母劉賴應有部
    分為1/6（折算後兩造每人應繼分各為1/30），因兩造就其
    亡母之遺產迄今無法達成協議，上開遺產土地，已辦理公同
    共有繼承登記等情，業據被上訴人提出土地登記謄本、戶籍
    謄本為證，並為上訴人等所不爭，應認為真正。(二)按民法第
    823條第1項規定，各共有人得隨時請求分割共有物；另民法
    1164條規定繼承人得隨時請求分割遺產。本件系爭土地107
    地號、107-1地號依地籍圖示呈南北相連，107地號土地現況
    大部分為空地（除附圖B部分係原告搭建一鐵架平房外），
    南臨出入之東西向道路；107-1地號土地上為磚造平房、前
    庭空地，而被上訴人占用西半部，東半部房屋據其稱原先係
    其兄長即上訴人丁○○在使用，惟上訴人丁○○已搬離，此
    經原審法院於94年9月12日會同田中地政事務所派員勘測屬
    實，有勘驗筆錄及測量成果圖可按。是審酌就系爭107地號
    土地兩造之應繼分各1/5，系爭107-1地號土地除被上訴人及
    上訴人甲○各應有部分1/6、上訴人丁○○應有部分為3/6
    ，兩造之被繼承人劉賴之遺產為1/6（兩造每人各1/30）之
    比例為原物分割較適宜，考量被上訴人現占用位置較位於西
    側，故其宜分配於西邊，而上訴人乙○○、戊○○稱因其繼
    承部分之持分已出賣予被上訴人，有和解契約書、不動產讓
    與協議書附卷可按，故渠二人分得之部分，不宜予分開（其
    二人亦稱其二人分得部分需併連），且宜予分配於與被上訴
    人相毗鄰；又上訴人丁○○固主張先依附圖方案二方式分割
    ；若不適合，請依附圖方案三方式分割，其願就多分得之甲
    1部分面積，依每坪六千元計算之代價，補償予上訴人乙○
    ○。惟若依方案二分割，則上訴人戊○○分得107地號土地
    與107-1地號之位置，有相當大差之距離，不利於上訴人戊
    ○○，且與上訴乙○○分得位置不能毗鄰；至於方案三兼以
    金錢補償部分，上訴人乙○○不同意採此方案，況且上訴人
    丁○○前已具狀稱：甲○願將系爭土地她分得之部分移轉登
    記給伊，並提出協議書為憑，故宜將上訴人甲○與丁○○分
    得之部分毗鄰，則上訴人丁○○分得部分能合併使用，且出
    入應無問題等由，而依附圖方案一判命分割為：(一)兩造共有
    坐落彰化縣社頭鄉○○段新厝子小段107地號土地，其分割
    方法如附圖之方案一所示，即編號甲、乙、丙、丁、戊部分
    之面積均各為231平方公尺，依序分歸上訴人丁○○、甲○
    、乙○○、戊○○、被上訴人丙○○取得；(二)兩造所共有坐
    落彰化縣社頭鄉○○段新厝子小段107-1地號土地，其分割
    方法如附圖之方案一所示，即編號甲部分面積410平方公尺
    分歸上訴人丁○○取得、乙部分面積154平方公尺分歸上訴
    人甲○取得、丙部分面積26平方公尺分歸上訴人乙○○取得
    、丁部分面積26平方公尺分歸上訴人戊○○、戊部分面積
    154平方公尺分歸被上訴人丙○○取得。其判決所認定之事
    實及理由，均無不合，茲引用之。上訴意旨，仍執陳詞，並
    以依方案一分割之結果，將使屬農用土地之第107號土地甲
    、丙部分有曲折之分格，不利以機械為耕作云云，指摘原判
    決為不當，並聲明求予廢棄改判，惟系爭107號土地為空地
    ，原未作農耕之用，經原審勘驗甚詳，製有複丈成果圖在卷
    可稽，並為兩造所不爭執，且其總面積只1155平方公尺，每
    人只平得231平方公尺（約70坪），原不適於以機械耕作，
    縱稍有曲折，並無影響，況上訴人所主張之方案，予以細分
    ，而難以整併使用，且如為農耕，益不利機械為之，是其上
    訴，為無理由，應予駁回。
參、據上論結，本件上訴為無理由，依民事訴訟法第463條、第
    449條第1項、第78條第1項，判決如主文。
中    華    民    國    95    年    11    月    7    日
                    民事第三庭審判長法  官   陳照德
                                    法  官   陳成泉
                                    法  官   朱  樑
以上正本係照原本作成。
不得上訴。
                                    書記官   陳俞豪
中    華    民    國    95    年    11    月    8     日
                                                      Ｄ


司法院資訊處製作；財團法人民間司法改革基金會備份。
